臺灣板橋地方法院刑事判決　　　　　　　94年度易字第1518號
公　訴　人　臺灣板橋地方法院檢察署檢察官
被　　　告　甲○○　25歲民.
選任辯護人　曾郁榮　律師
上列被告因妨害兵役案件，經檢察官聲請以簡易判決處刑（九十
四年度偵緝字第二０八七號），本院認不得以簡易判決處刑，改
依通常程序審理，並判決如下：
    主  文
甲○○無罪。
    理  由
一、公訴意旨略以：被告甲○○係後備軍人，原設籍臺北縣板橋
    市○○○路一九三巷二三之三號，其於不詳時日遷出上開處
    所，竟無故不依規定申報，致使臺北縣後備司令部於民國九
    十三年十月間所發，指定其應於九十三年十月十八日十六時
    （起訴書誤載為九十三年十月十二日）前往桃園縣觀音鄉○○村○○路三一號海岸巡防總局北部地區巡防局報到之陸軍
    回役一號臨時召集令由其父丙○○收受送達後，無法轉交本
    人，被告亦未報到而無故逾入營期限二日，因認被告涉有違
    反妨害兵役治罪條例第十條第三項、第一項第三款意圖避免
    召集處理，居住處所遷移，無故不依規定申報，致使召集令
    無法送達罪嫌，應依同條例第六條第二項科刑等語。
二、按犯罪事實應依證據認定之，無證據不得認定犯罪事實；不
    能證明被告犯罪者，應諭知無罪之判決，刑事訴訟法第一百
    五十四條第二項、第三百零一條第一項分別定有明文。又事
    實之認定，應憑證據，如未能發現相當證據，或證據不足以
    證明，自不能以推測或擬制之方法，為裁判基礎；且認定犯
    罪事實所憑之證據，雖不以直接證據為限，間接證據亦包括
    在內，然而無論直接證據或間接證據，其為訴訟上之證明，
    須於通常一般之人均不致有所懷疑，而得確信其為真實之程
    度者，始得據為有罪之認定，倘其證明尚未達到此一程度，
    而有合理之懷疑存在而無從使事實審法院得有罪之確信時，
    即應由法院為諭知被告無罪之判決，有最高法院四十年臺上
    字第八六號、七十六年度臺上字第四九八六號判例可資參照
    。
三、次按司法院釋字第五一七號固解釋：人民有依法律服兵役之
    義務，為憲法第二十條所明定。惟兵役制度及其相關之兵員
    召集、徵集如何實施，憲法並無明文規定，有關人民服兵役
    、應召集之事項及其違背義務之制裁手段，應由立法機關衡
    酌國家安全、社會發展之需要，以法律定之。妨害兵役治罪
    條例第十一條第一項第三款（九十一年六月二十六日修正為
    第十條第一項第三款）規定後備軍人居住處所遷移，無故不
    依規定申報者，即處以刑事罰，係為確保國防兵員召集之有
    效實現、維護後備軍人召集制度所必要。其僅課予後備軍人
    申報義務，並未限制其居住遷徙之自由，與憲法第十條之規
    定尚無違背。同條例第十一條第三項（修正為第十條第三項
    ）規定後備軍人犯第一項之罪，致使召集令無法送達者，按
    召集種類於國防安全之重要程度分別依同條例第六條、第七
    條（修正為第五條、第六條）規定之刑度處罰，乃係因後備
    軍人違反申報義務已產生妨害召集之結果，嚴重影響國家安
    全，其以意圖避免召集論罪，仍屬立法機關自由形成之權限
    ，與憲法第二十三條之規定亦無牴觸。至妨害兵役治罪條例
    第十一條第三項（修正為第十條第三項）雖規定致使召集令
    無法送達者，以意圖避免召集論，但仍不排除責任要件之適
    用，乃屬當然。惟查，九十一年六月二十六日經總統明令公
    布修正之妨害兵役治罪條例第十條第一項增列「意圖避免召
    集處理」為構成要件，而同條第三項之罪又以犯第一項之罪
    為前提，自難排除上開增列要件之適用。雖修正後之條文仍
    保留「以意圖避免召集論」之擬制用語，似仍沿用修正前舊
    法之擬制規定，然依修正後之法條文意，既明確以「意圖避
    免召集處理」為要件，則該「以意圖避免召集論」之文字應
    認係贅文。會有如此之用語，或因立法之疏漏，但在條文文
    字未修正前，仍應依新修正之法條規定，認須以有避免召集
    處理之意圖為要件。行為人若無避免召集處理之意圖，則不
    構成上開犯罪。顯然修正後妨害兵役治罪條例第十條第三項
    、第一項第三款之罪係屬刑事法上之目的犯，倘行為人並無
    避免召集處理之意圖，即不得遽以該罪相繩，最高法院九十
    二年度臺非字第四０四號判決可資參照。
四、本件公訴人認被告甲○○涉有上開罪嫌，係以卷附之臨時召
    集令受領回執、臺北縣政府警察局海山分局海山派出所召集
    令行方不明（遷出未報）年籍表、法務部戶役政連結作業系
    統個人基本資料查詢列印畫面、臺北縣後備司令部臨時召集
    妨害兵役案件移送報告書各一份為其論據。訊據被告固坦承
    並未居住於戶籍地，且未收到上開陸軍回役一號臨時召集令
    ，及未按時向召集營區報到等情，惟堅詞否認有何違反妨害
    兵役治罪條例之犯行，辯稱：伊就讀國小時，即因學區因素
    隨同家人設籍於臺北縣板橋市○○○路一九三巷二三之三號
    之姑姑住處，事實上，伊與家人均係居住於臺北縣板橋市○○路一七０巷二三號三樓，直至九十年間，伊始因與家人感
    情不睦而搬離該處，此後雖曾多次搬回該處，但於九十三年
    八、九月間，又因與家人爭吵而搬至臺北縣土城市○○街十
    四巷十二號五樓之租屋處，伊亦有將上開慶利街之地址及聯
    絡電話告知伊兄乙○○，而伊父丙○○在伊年幼時即因與伊
    母分居搬離上開板橋市○○路住處，二人感情不睦，已有三
    、四年未聯絡，伊父親在收受上開臨時召集令後，雖曾委託
    乙○○聯絡伊，但因當時伊積欠銀行債務，致家人生活倍受
    干擾，乙○○不願理睬伊，致疏未轉告有臨時召集令之事，
    伊亦不知遷移居住處所需向後備司令部申報，伊並無避免召
    集處理之意圖等語。
五、經查：
  (一)後備軍人管理規則第十五條規定：「後備軍人如有異動事項
    ，應依相關戶籍法規向主管單位申報異動登記…」，而被告
    係臺北縣後備司令部所屬之後備軍人，於九十三年十月間，
    並未居住於當時登記之戶籍地即臺北縣板橋市○○○路一九
    三巷二三之三號，亦未向主管機關申報異動登記，致使臺北
    縣後備司令部所發，指定其應於九十三年十月十八日下午四
    時前往桃園縣觀音鄉○○村○○路三一號海岸巡防總局北部
    地區巡防局報到之陸軍回役一號臨時召集令由證人即其父丙○○於九十三年十月十二日收受送達後，無法轉交被告本人
    ，被告亦未於指定期日至指定地點報到等情，業據被告自承
    在卷，核與證人丙○○於偵查中之證述情節相符，並有臨時
    召集令受領回執、臺北縣政府警察局海山分局海山派出所召
    集令行方不明（遷出未報）年籍表、法務部戶役政連結作業
    系統個人基本資料、臺北縣後備司令部臨時召集妨害兵役案
    件移送報告書各一份附卷可稽，固堪予認定。
  (二)惟因應現代社會之變遷，一般人或因工作、就學等眾多因素
    ，未居住於戶籍地址所在多有，自不能僅以被告有未居住於
    戶籍地址此一客觀事實，即行推認被告於主觀上有避免召集
    處理之意圖。而證人即被告之兄乙○○於本院審理中到庭證
    稱：伊就讀海山國中時，適全家搬遷至臺北縣板橋市○○路
    一七０巷二三號三樓，為使弟妹均能就讀海山國中，伊父母
    即將全家人之戶籍均遷入臺北縣板橋市○○○路一九三巷二
    三之三號之姑姑住處，若有重要信件寄至伊姑姑處，伊姑姑
    即會通知伊家人前去拿取，後於八十五、八十六年間，伊父
    母分居，伊與母親、弟、妹繼續同住於上開板橋市○○路住
    處，伊父丙○○則另住他處，後於九十年間，被告因與家人
    不合而搬離上址至土城租屋居住，其後亦曾多次搬回家中再
    搬出，惟伊自九十三年十月起即無法聯絡被告，加上被告在
    外積欠銀行款項，致家人生活倍受干擾，伊始依父親丙○○
    之指示將被告報為失蹤人口，其後被告告知伊因本案遭傳喚
    之事，伊始憶及約一年前，伊父曾告知有收到被告之兵單，
    並請伊通知被告之事，但當時伊因被告積欠銀行款項事，不
    願理睬被告而未通知被告等語（參見本院九十四年十二月十
    九日審判筆錄第三至十一頁），另證人即被告之姑丈丁○○
    於警詢中亦證稱：被告係因學區因素始將戶籍遷入其位於臺
    北縣板橋市○○○路一九三巷二三之三號之住處，實際上被
    告並未居住於該處等語（參見臺灣板橋地方法院檢察署九十
    四年度發查字第一三九０號卷第四至六頁），證人即被告之
    父丙○○於偵查中亦證稱：被告係為就讀海山國中之故，始
    將戶籍遷入臺北縣板橋市○○○路一九三巷二三之三號，伊
    於收受上開臨時召集令後，因找不到被告，才將被告報案為
    失蹤人口，現在亦聯絡不到被告等語（參見臺灣板橋地方法
    院檢察署九十四年度偵緝字第二０八七號卷第十二頁），足
    見被告係為就學學區之故，始將戶籍設於臺北縣板橋市○○○路一九三巷二三之三號，其自始即未曾於該處居住，而係
    與母、兄等家人另居住於臺北縣板橋市○○路一七０巷二三
    號三樓，至九十年間始因與家人感情不睦獨自在外居住，而
    以被告係於八十九年四月十七日入伍服役，嗣於八十九年十
    月二十四日因病退役，堪認被告早於入伍服役前即未實際居
    住於臺北縣板橋市○○○路一九三巷二三之三號，退役後並
    係因與家人感情不睦而搬離與家人共同居住之處所，是被告
    辯稱並非因兵役因素始遷出戶籍地且不依規定申報一節，並
    非無據。
  (三)綜上所述，被告雖有居住處所遷移不依規定申報，致使臨時
    召集令無法送達之客觀行為，然並無法僅以此一客觀事實遽
    行推論其於主觀上有避免召集之不法意圖，而被告係因學區
    因素始將戶籍設於臺北縣板橋市○○○路一九三巷二三之三
    號，實際上並未曾於該處居住，而係與家人一同居住於臺北
    縣板橋市○○路一七０巷二三號三樓，其後復因與家人感情
    不睦搬離，已如前述，是被告辯稱其主觀上並無避免召集處
    理之意圖，並非無據；此外，本院復查無其他積極之證據，
    足認被告於主觀上確有避免召集處理之意圖，揆諸前開規定
    及說明，不能證明被告犯罪，自應為無罪判決之諭知。
據上論斷，應依刑事訴訟法第四百五十二條、第三百零一條第一
項，判決如主文。
本案經檢察官黃怡華到庭執行職務。
中　　華　　民　　國　  九十四  　年　十二　月　三十　日
                    刑事第十九庭   審判長法  官 白光華
                                         法  官 楊志雄
                                         法  官 曾淑娟
上列正本證明與原本無異。
如不服本判決，應於判決送達後十日內向本院提出上訴狀（應附
繕本），上訴於臺灣高等法院。
                                         書記官 陳金鳳
中　　華　　民　　國　  九十四  　年　十二　月　三十　日
